【裁判字號】    97,上,38
【裁判日期】    970630
【裁判案由】    清償債務
【裁判全文】
臺灣高等法院高雄分院民事判決            97年度上字第38號
上  訴  人  乙○○○
訴訟代理人  丙○○
上  訴  人  戊○○
兼 上一 人
訴訟代理人  丁○○
被 上訴 人  甲○○
訴訟代理人  林樹根律師
            洪茂松律師
            邱麗妃律師
上列當事人間因清償債務事件，對於民國96年12月31日臺灣高雄
地方法院96年度訴字第1500號第一審判決提起上訴，本院於97年
6 月25日辯論終結，茲判決如下：
    主  文
上訴駁回。
第二審訴訟費用由上訴人連帶負擔。
原判決第一項減縮為上訴人應連帶給付被上訴人新台幣壹佰伍拾
玖萬貳仟肆佰參拾參元，及其中新台幣壹佰伍拾萬元部分自民國
九十六年六月一日起至清償日止，按年息百分之五計算之利息。
    事實及理由
一、按第二審訴之變更或追加，非經他造同意，不得為之，但減
    縮應受判決事項之聲明者，不在此限，民事訴訟法第446 條
    第1 項、第255 條第1 項第3 款定有明文。本件被上訴人原
    起訴請求上訴人應連帶給付新台幣（下同）1,592,433 元，
    及自96年6 月1 日起至清償日止，按年息5%計算之利息，惟
    於本院則改為上訴人應連帶給付1,592,433 元，及其中1,50
    0,000 元部分自96年6 月1 日起至清償日止，按年息5%計算
    之利息，乃屬利息部分之減縮請求，揆諸上開規定，應予准
    許。
二、被上訴人主張：坐落高雄縣美濃鎮○○段6521地號土地（下
    稱系爭土地）為伊所有，上訴人乙○○○於民國90年8 月1
    日以系爭土地向高雄縣美濃鎮農會（下稱美濃農會）設定本
    金最高限額1,800,000 元之抵押權登記後，即於同月6 日向
    該農會借款1,500,000 元，借款期限自90年8 月6 日至95年
    8 月6 日止，並邀同上訴人戊○○、丁○○為連帶保證人。
    嗣清償期屆至，上訴人均未依約清償，經美濃農會催收未果
    ，遂聲請拍賣抵押物即系爭土地。伊為系爭土地之所有人，
    就債之履行有利害關係，故於96年4 月9 日向美濃農會代為
    清償上開積欠之借款本金1,500,000 元、利息78,188元、違
    約金10,225元及訴訟費用4,020 元，合計為1,592,433 元，
    伊自應承受美濃農會對上訴人之權利，爰依民法第312 條代
    位清償及消費借貸、連帶保證之法律關係，求為命上訴人應
    連帶給付伊1,592,433 元，及其中1, 500,000元部分自起訴
    狀繕本最後送達之翌日即96年6 月1 日起至清償日止之法定
    遲延利息之判決。
三、乙○○○則以：伊確有以系爭土地設定最高限額抵押權後，
    向美濃農會借貸上開款項，嗣由被上訴人清償上開本息、違
    約金及訴訟費用，合計1,592,433 元。惟系爭土地原為伊之
    公公即訴外人張讓仁贈與伊之子戊○○、丁○○，辦理土地
    過戶時，張讓仁曾向伊收取100,000 元之補貼金，其後張讓
    仁又藉故撤銷贈與，另移轉於被上訴人所有，故伊所支付之
    100,000 元自應返還，並應由被上訴人承擔前手張讓仁之債
    務，應予抵銷。且伊目前無力清償，請求分期給付或緩期清
    償等語。戊○○、丁○○則以：伊固擔任乙○○○向美濃農
    會上開借款之連帶保證人，然並非債務人，被上訴人代為清
    償上開債務，債權移轉之效力並不及於伊。況且被上訴人並
    未將債權讓與之事實通知伊，亦未催告伊返還，對伊自不生
    效。伊目前無力清償，請求分期給付或緩期清償等語，資為
    抗辯。
四、原審判決上訴人應連帶給付被上訴人1,592,433 元，及自96
    年6 月1 日起至清償日止，按年息5%計算之利息，上訴人不
    服提起上訴，其上訴聲明：(一)原判決廢棄。(二)被上訴人在第
    一審之訴駁回。被上訴人答辯聲明：上訴駁回，另減縮聲明
    為上訴人應連帶給付被上訴人1,592,433 元，及其中1,500,
    000 元部分自96年6 月1 日起至清償日止，按年息5%計算之
    利息。（至利息減縮部分業已確定。）
五、兩造不爭執及爭執事項：
甲、兩造不爭執事項：
  (一)乙○○○於90年8 月1 日以系爭土地向美濃農會設定本金最
    高限額1,800,000 元之抵押權登記。
  (二)乙○○○於90年8 月6 日邀同戊○○、丁○○為連帶保證人
    向美濃農會借款1,500,000 元，嗣因上訴人未依約清償，由
    被上訴人代為清償1,592,433元。
  (三)被上訴人於代為清償後，可對債務人求償。
乙、兩造爭執事項：
  (一)被上訴人請求上訴人應連帶清償系爭債務有無理由？戊○○
    、丁○○是否應連帶負責？
  (二)乙○○○主張抵銷有無理由？
  (三)本件應否命分期給付或緩期清償？
六、被上訴人請求上訴人應連帶清償系爭債務有無理由？戊○○
    、丁○○是否應連帶負責？
  (一)按就債之履行有利害關係之第三人為清償者，於其清償之限
    度內承受債權人之權利，民法第312 條前段定有明文。又物
    上保證人及擔保財產之第三取得人，均屬民法第312 條所指
    就債之履行有利害關係之第三人，自抵押權言，所謂物上保
    證人，乃非債務人而為設定抵押權行為之當事人，亦即非債
    務人設定抵押權契約之設定人，所謂擔保財產之第三取得人
    就抵押權而言，即抵押物第三取得人，亦即抵押權設定之後
    取得抵押物之人（最高法院65年臺上字第796 號判例參照）
    。另按保證債務之所謂連帶，係指保證人與主債務人負同一
    債務，對於債權人各負全部給付之責任者而言，此就民法第
    272 條第1 項規定連帶債務之文義參照觀之甚明（最高法院
    45年臺上字第1426號判例參照）。
  (二)本件乙○○○於90年8 月1 日以系爭土地向美濃農會設定本
    金最高限額1,800,000 元之抵押權登記後，於同月6 日邀同
    戊○○、丁○○為連帶保證人，向美濃農會借款1,500,000
    元，借款期限自90年8 月6 日至95年8 月6 日止，嗣上訴人
    未依約清償，被上訴人為系爭土地之所有權人，於96年4 月
    9 日代為清償上訴人所積欠之借款本金1,500,000 元、利息
    78,188元（利息係按年息7.21% 計算）、違約金10,225元及
    訴訟費用4,020 元，合計1,592,433 元之事實，有土地登記
    簿謄本、美濃農會統一農會貸擔保借據、美濃農會放款利息
    清單、被上訴人活期儲蓄存款存摺、高雄縣美濃地政事務所
    96年6 月20日美地一字第0960004110號函暨所附資料、美濃
    農會96年6 月21日美濃農信字第960000296 號函暨所附資料
    在卷可稽（原審卷第11至19、50至64、65至96頁），並為兩
    造所不爭執，堪信為真正。是乙○○○為借款人，戊○○、
    丁○○為連帶保證人，其三人原應就上開債務對美濃農會負
    連帶清償之責。而被上訴人既為系爭土地之所有權人，依上
    開說明，應認為就本件債之履行有利害關係，其代為清償上
    訴人上開連帶債務後，自得於其清償之限度內承受債權人即
    美濃農會之權利，即包括對上訴人三人之請求權在內。準此
    ，戊○○、丁○○抗辯被上訴人僅承受乙○○○之債務，並
    非戊○○、丁○○之債務，債權移轉之效力不及於戊○○、
    丁○○云云，尚不足採。
  (三)又依民法第312 條承受債權人之權利時，準用同法第297 條
    之規定，此為民法第313 條所明定。故就債之履行有利害關
    係之第三人為清償者，須經債權人或為清償之第三人通知債
    務人，對於債務人始生效力。次按債權之讓與，依民法第29
    7 條第1 項之規定，非經讓與人或受讓人通知債務人，對於
    債務人固不生效力，惟法律設此規定之本旨，無非使債務人
    知有債權讓與之事實，受讓人對於債務人主張受讓事實行使
    債權時，既足使債務人知有債權讓與之事實，即應認為兼有
    通知之效力（最高法院22年上字第1162號判例可參）。查被
    上訴人提起本件訴訟，已主張因代償債務之事實而行使權利
    ，揆諸前開判例意旨，應認為兼有通知之效力，因此戊○○
    、丁○○抗辯被上訴人並未將債權讓與之事實通知上訴人，
    債權讓與尚不生效云云，核不足取。
  (四)再按給付有確定期限者，債務人自期限屆滿日起，負遲延責
    任，民法第229 條第1 項定有明文。本件依上訴人與美濃鎮
    農會簽立之「統一農貸擔保借據」所載（原審卷第67頁），
    約定借款期限至95年8 月6 日即為屆滿，則上訴人於借款期
    限屆滿而未清償，已負遲延責任，被上訴人依民法第312 條
    之規定，承受美濃鎮農會之債權，自無再行催告之必要。故
    以戊○○、丁○○抗辯被上訴人未先對其為催告，自不受拘
    束云云，亦無足取。
  (五)從而，被上訴人代為清償上訴人積欠美濃農會上開債務1,59
    2,433 元，自得於清償範圍內，承受美濃農會對上訴人之請
    求權，揆諸前開說明，被上訴人依代位清償、消費借貸、連
    帶保證之法律關係，請求上訴人連帶給付1,592,433 元，及
    其中1,500,000 元部分自96年6 月1 日起至清償日止，按年
    息5%計算之法定遲延利息（較所承受之利率即年息7.21% 為
    低），即屬有據。
七、乙○○○主張抵銷有無理由？
  (一)乙○○○固主張系爭土地原為其公公張讓仁，贈與其子戊○
    ○、丁○○，辦理土地過戶時，張讓仁曾向其收取100,000
    元之補貼金，其後張讓仁又藉故撤銷贈與，並另移轉於被上
    訴人所有，故其所支付之100,000 元自應返還，並應由被上
    訴人承擔前手債務，應予抵銷云云。
  (二)惟查，被上訴人之父張讓仁於90年3 月間，與戊○○、丁○
    ○訂立附負擔之贈與契約，約定將系爭土地贈與戊○○、丁
    ○○2 人，而戊○○、丁○○2 人則須按月給付張讓仁生活
    費用共3,000 元，張讓仁乃於90年6 月4 日將系爭土地贈與
    登記予戊○○、丁○○。而乙○○○於90年8 月1 日以戊○
    ○、丁○○為連帶保證人，提供系爭土地設定抵押權予美濃
    農會，並於90年8 月6 日借款1,500,000 元。詎戊○○、丁
    ○○2 人未依約履行贈與契約之負擔，即按月給付3,000 元
    與張讓仁，張讓仁遂訴請撤銷贈與契約及塗銷所有權移轉登
    記行為，案經台灣高雄地方法院（下稱高雄地院）以90年度
    家訴字第105 號判決張讓仁勝訴確定，系爭土地乃於91年3
    月8 日回復登記為張讓仁所有。惟因系爭土地有上開抵押權
    登記，故張讓仁又訴請上訴人應負回復原狀之損害賠償責任
    ，案經高雄地院以92年度訴字第1625號判決戊○○、丁○○
    應給付張讓仁1,500,000 元本息確定，此有高雄地院90年度
    家訴字第105 號、92年度訴字第1625號判決在卷可稽（本院
    卷第67至72頁），並為上訴人所不爭執，堪信屬實。又張讓
    仁於91年3 月8 日回復所有權登記後，另於93年7 月14日贈
    與登記予被上訴人，此亦有土地登記謄本可憑（原審卷第11
    頁）。基上可知，乙○○○縱曾給付張讓仁100,000 元之補
    貼金，應屬乙○○○與張讓仁間之債權債務關係，系爭土地
    已移轉予被上訴人，被上訴人否認承擔上開債權債務關係，
    且乙○○○未能舉證證明被上訴人與張讓仁間有何債務承擔
    關係存在，則被上訴人自無返還該100,000 元之義務，是乙
    ○○○請求被上訴人返還該款，並主張抵銷云云，自無可採
    。
  (三)至張讓仁雖曾因系爭土地設定抵押權而訴請損害賠償，經判
    決戊○○、丁○○應給付張讓仁1,500,000 元本息確定，業
    如前述。惟被上訴人主張戊○○、丁○○迄未依判決結果給
    付張讓仁上開款項，為戊○○、丁○○所不爭，則被上訴人
    因代位清償而承受債權人之權利並不受影響，附此說明。
八、本件應否命分期給付或緩期清償？
  (一)按判決所命之給付，其性質非長期間不能履行，或斟酌被告
    之境況，兼顧原告之利益，法院得於判決內定相當之履行期
    間或命分期給付。經被上訴人同意者，亦同；又按債務人無
    為一部清償之權利。但法院得斟酌債務人之境況，許其於無
    甚害於債權人利益之相當期限內，分期給付，或緩期清償，
    民事訴訟法第396 條第1 項、民法第318 條第1 項固分別定
    有明文，然此項規定，係認為法院有斟酌債務人之境況，許
    其分期給付或緩期清償之職權，非認債務人有要求分期給付
    或緩期清償之權利。故法院斟酌債務人境況之結果，認為不
    應許其分期給付或緩期清償時，債務人不得以認定不當為提
    起第三審上訴之理由（最高法院23年上字第224 號判例可資
    參照）。
  (二)經查，本件給付之性質非長期間始能履行，被上訴人亦不同
    意上訴人分期給付或緩期清償（本院卷第86頁），又上開借
    款債務於95年8 月6 日即已屆清償期，被上訴人則於96年4
    月9 日代為清償，前已述之，且被上訴人於96年5 月即提起
    本件訴訟請求上訴人清償，迄已逾1 年餘，上訴人均未給付
    分文，足見並無履行之誠意。且戊○○於63年12月30日出生
    、丁○○於59年4 月12日出生，此有其戶籍謄本可憑（原審
    卷第56、57頁），均為30多歲，應為有謀生能力之人，則依
    上訴人之境況並無命分期給付或緩期清償之情事，若僅因單
    純無力清償即准為分期給付或緩期清償，對於被上訴人不無
    損害，當無犧牲被上訴人之利益，以顧全上訴人利益之理，
    故上訴人抗辯分期給付或緩期清償云云，難認有據。
九、綜上所述，被上訴人本於代位清償、消費借貸、連帶保證之
    法律關係，請求上訴人連帶給付被上訴人1,592,433 元，及
    其中1,500,000 元部分自96年6 月1 日起至清償日止，按年
    息5%計算之利息，為有理由，應予准許。原審為上訴人敗訴
    之判決，並無違誤。上訴意旨指摘原判決不當，求予廢棄改
    判，為無理由，應予駁回。又本件事證已明，兩造其餘攻擊
    防禦方法及舉證，核與判決結果不生影響，自無論述之必要
    ，附此敘明。
據上論結，本件上訴為無理由，依民事訴訟法第449 條第1 項、
第85條第2 項，判決如主文。
中    華    民    國    97    年    6     月    30    日
                            民事第五庭
                                審判長法官  蔡明宛
                                法      官  曾錦昌
                                法      官  魏式璧
以上正本證明與原本無異。
如對本判決上訴，須於判決送達後20日內向本院提出上訴狀，其
未表明上訴理由者，應於上訴後20日內向本院提出上訴理由書（
均須按他造當事人之人數附繕本）。上訴時應提出委任律師或具
有律師資格之人之委任狀，並依附註條文規定辦理。
中    華    民    國    97    年    6     月    30    日
                                書  記  官  林明威
附註：
民事訴訟法第466 條之1 ：
對於第二審判決上訴，上訴人應委任律師為訴訟代理人，但上訴
人或其法定代理人具有律師資格者，不在此限。
上訴人之配偶、三親等內之血親、二親等內之姻親，或上訴人為
法人、中央或地方機關時，其所屬專任人員具有律師資格並經法
院認適當者，亦得為第三審訴訟代理人。
第1 項但書及第2 項情形，應於提起上訴或委任時釋明之。


司法院資訊處製作；財團法人民間司法改革基金會備份。
